臺灣雲林地方法院民事簡易判決
                                     110年度港簡字第10號
原      告  遠東國際商業銀行股份有限公司


法定代理人  侯金英  
訴訟代理人  王振碩  


被      告  李祖光  
            李湘蘭  
            李湘蓉  

兼  上二人            
訴訟代理人  李祖唐  
上列當事人間請求塗銷房屋所有權移轉登記等事件，本院於民國
110年2月25日言詞辯論終結，判決如下：
    主      文
原告之訴駁回。
訴訟費用由原告負擔。
    事實及理由
壹、原告起訴主張：被告李祖光積欠原告新臺幣（下同）26萬9,
    998元及其利息迄未清償。又李祖光之父李策公於102 年1月
    26日死亡，遺有雲林縣○○鎮○○段0000地號土地（下稱系爭土
    地）及雲林縣○○鎮○○段0000○號建物（下稱系爭建物，與前
    開土地合稱系爭不動產），應由全體繼承人公同共有，詎李
    祖光為避免遭強制執行，竟於102 年4月16日（原告誤載為1
    02年1月26日）與其他繼承人即被告李祖唐、李湘蘭、李湘
    蓉，協議系爭不動產由被告李祖唐、李湘蘭、李湘蓉各繼承
    3分之1，並以分割協議為登記原因將系爭不動產辦理登記，
    而排除李祖光之權利，有害原告債權之實現，爰依民法第24
    4 條第1 、4 項規定訴請撤銷被告等人就系爭不動產所為之
    協議分割及登記行為，並將分割繼承登記予以塗銷等語。並
    聲明：被告李祖光、李祖唐、李湘蘭、李湘蓉就被繼承人
    李策公所遺系爭不動產，於102 年1月26 日（應為102 年4
    月16日之誤）所為之遺產分割協議債權行為，及於102 年6
    月5日所為之分割繼承登記物權行為，均應予撤銷。被告就
    李祖唐、李湘蘭、李湘蓉系爭不動產於102 年6月5日所為之
    分割繼承登記物權行為，應予塗銷。
貳、被告則以：
  ㈠被告李祖唐、李湘蘭、李湘蓉部分：被告李祖唐、李湘蘭、
    李湘蓉因分割繼承取得系爭不動產，並非無償取得，緣被告
    三人共同代替被告李祖光撫養被繼承人即父李策公，及母親
    2人長達20年，且系爭不動產並不足以抵償被告三人代李祖
    光需負擔照顧父李策公，及母親2人之應支出部分，因此被
    告三人取得系爭不動產並非無償取得等語資為抗辯，並聲明
    ：原告之訴駁回。
  ㈡被告李祖光部分：朋友有介紹律師，有作債務整合，還有其
    他二家銀行等語資為抗辯。
參、本院之判斷：
一、本件原告主張對李祖光有債權，李策公於102 年1 月26 日
    死亡，及被告李祖光、李祖唐、李湘蘭、李湘蓉等人就李策
    公之遺產有分割協議並辦妥分割登記等事實，業據提出本院
　　100年度司執字第28757號債權憑證、土地電傳資訊、建物電
    傳資訊、異動索引電傳資訊、財產查詢清單、家事事件估告
    查詢結果、系爭不動產登記第一類謄本暨異動索引（見本院
    卷第15-41、87-97頁）等件為證，並有雲林縣北港地政事務
    所110 年1 月28 日北地一字第1100000865號函檢送系爭不
    動產辦理分割繼承登記相關資料在卷可稽（見本院卷第107-
    125頁），且為到庭被告所不爭執，是原告此部分主張之事
    實，堪信為真實。
二、本院依職權函調原告申請系爭不動產之不動產電子謄本之調
    閱紀錄，原告曾於108 年4月26日申領系爭土地登記第二類
    謄本，此有中華電信股份有限公司數據通信分公司110 年1
    月21日數府三字第1100000184號函覆之全國地政電子謄本申
    請紀錄在卷可參（見本院卷第81-84頁）。原告既於108年4
    月26日申請系爭土地之登記謄本，復參以土地登記規則第24
    條之1 第1 項第2 款係於103 年12月25日修正，其修正理由
    為：「基於不動產物權公示原則，登記機關依本條規定得提
    供民眾申請土地登記及地價資料謄本（以下簡稱謄本），惟
    依現行第二款規定，任何人均得申請含登記名義人完整姓名
    、住址資料之第二類謄本，恐將逾越登記機關蒐集個人資料
    之特定目的及執行法定職務之必要範圍，且有違反比例原則
    之虞，並考量促進土地整合開發利用之需要，爰修正該款規
    定為隱匿登記名義人之部分姓名（揭示第一個字）、部分統
    一編號（揭示編號前四碼及最後一碼）、債務人及債務額比
    例、設定義務人等資料之第二類謄本，並得由任何人申請之
    ，以保護個人資料隱私權。又於實務上進行不動產交易時，
    或有即時確認權利人身分需要，但無法向權利人取得同意申
    請第一類謄本之情形，故顯示登記名義人部分統一編號資料
    ，以供核對，俾維護交易安全。」，足見原告申請系爭土地
    登記謄本時，其所有權人部分僅遮隱部分姓名、身分證統一
    編號，但該土地登記謄本上之登記原因仍清楚記載為「分割
    繼承」。則原告應得藉由閱讀該登記謄本，推知系爭土地以
    「分割繼承」為原因移轉登記予被告李祖唐、李湘蘭、李湘
    蓉所有，並得進一步推知被告等人已做成遺產分割協議而有
    撤銷原因存在。原告既於108 年4月26日知悉系爭土地之移
    轉有撤銷之原因，卻至109 年12 月31日方提起本件訴訟，
    有起訴狀收狀戳章在卷可證（見本院卷第9 頁），揆諸前揭
    法條規定及判決意旨，原告就系爭土地行使民法第244 條第
    1 項規定之撤銷權已因經過除斥期間1 年而消滅，是原告之
    請求，顯屬無據。至於原告主張：原告查閱該地號未併同查
    閱建號，原告該次查閱系爭土地並非針對本案進行調查云云
    。然而，原告並未提出證據，諸如：該次查閱系爭土地謄本
    之調查內容等，以實原告之主張，本院自得依上開地政電子
    謄本申請紀錄（見本院卷第83頁）之形式觀察，認原告就是
    為本件債務人查閱系爭土地之土地謄本。是原告之主張，缺
    乏合理的釋明證據，無法憑採。
三、再按遺產分割既以消滅遺產公同共有關係為目的，故除被繼
    承人以遺囑禁止繼承人分割之遺產，及共同繼承人以契約約
    定禁止分割之遺產外，應以全部遺產整體為分割，不能以遺
    產中之個別財產為分割之對象（最高法院84年台上字第2410
    號判決意旨參照）。同理，倘經全體繼承人協議就被繼承人
    之全部遺產整個分割後，該分割遺產之協議係存在於被繼承
    人之遺產整體，並非僅就某個別遺產協議分割，則繼承人之
    債權人應不得以全部遺產中某個別之遺產分配有害及債權，
    就該個別遺產之分配訴請法院撤銷。本件原告請求撤銷被告
    間就系爭土地所為之遺產分割協議及分割登記之撤銷權，已
    逾民法第245 條所規定之1 年除斥期間等情，業如前述，原
    告已無從以系爭土地為標的訴請撤銷。又因遺產分割協議乃
    存在遺產整體，原告不得僅就其他之遺產分割協議及移轉所
    有權行為單獨訴請撤銷，則原告請求撤銷被告間就系爭建物
    所為分割協議行為及分割登記行為，亦屬無據。
四、次按民法第1164條所定之遺產分割，係以遺產為一體，整個
    的為分割，非以遺產中個個財產之分割為對象，亦即遺產分
    割之目的在遺產公同共有關係全部之廢止，非個個財產公同
    共有關係之消滅（最高法院88年度台上字第2837號判決意旨
    參照）。準此，倘經全體繼承人協議就被繼承人之全部遺產
    整個分割後，該分割遺產之協議係存在於被繼承人之遺產整
    體，繼承人之債權人應不得以全部遺產中某個別之遺產分配
    有害債權，就該個別遺產之分配訴請法院撤銷。經查，被繼
    承人李策公除遺系爭不動產外，尚留有現金等其他遺產，此
    有分割繼承協議書附卷可佐（見本院卷第115 頁），是原告
    僅以李策公遺產一部之系爭不動產分配有害原告債權而起訴
    請求撤銷遺產分割協議，難認適法。
五、綜上所述，原告請求撤銷被告等人之遺產分割協議及分割登
    記之物權行為，併依民法第244 條第4 項規定，請求轉得人
    於撤銷後，應塗銷所有權移轉登記（聲明二）均無理由，應
    予駁回。
六、本件事證已臻明確，兩造其餘之主張、陳述及所提證據暨攻
    擊防禦方法，經本院審酌後，認與本件判決結果無影響，爰
    不一一贅述，附此敘明。
七、訴訟費用負擔之依據：民事訴訟法第78條。
中　　華　　民　　國　　110 　年　　3 　　月　　18　　日
                      北港簡易庭  法  官  簡廷恩
以上正本係照原本作成。
如不服本判決，應於送達後20日內，向本院提出上訴狀並表明上
訴理由，如於本判決宣示後送達前提起上訴者，應於判決送達後
20日內補提上訴理由書（須附繕本）。
中　　華　　民　　國　　110 　年　　3 　　月　　18　　日
                                  書記官  伍幸怡